臺灣高等法院刑事判決　　　　　　　　95年度上易字第2606號
上　訴　人　台灣桃園地方法院檢察署檢察官
被　　　告　丙○○
選任辯護人　鄒純忻律師
上列上訴人因竊盜案件，不服臺灣桃園地方法院95年度易字第
409號，中華民國95年11月21日第一審判決（起訴案號：臺灣桃
園地方法院檢察署94年度偵字第13331號），提起上訴，本院判
決如下：
    主  文
上訴駁回。
    理  由
一、聲請簡易判決處刑意旨略以：被告丙○○基於意圖為自己不
    法所有而竊取他人財物之犯意，於民國94年6月25日21時許
    ，在桃園縣平鎮市○○街112巷18號旁空地，竊取乙○○所
    管理工寮之鐵門1扇，得手後，旋即離開現場，嗣經乙○○
    發現報警而循線查獲。因認被告丙○○涉犯刑法第320條第1
    項之竊盜罪嫌。
二、按犯罪事實應依證據認定之，無證據不得認定其犯罪事實；
    又不能證明被告犯罪者，應諭知被告無罪之判決，刑事訴訟
    法第154條第2項、第301條第1項分別定有明文。而事實之認
    定，應憑證據，如未發現相當證據或證據不足以證明，自不
    能以推測或擬制之方法，為裁判基礎（最高法院40年台上字
    第86號判例）。再認定不利於被告之事實，須依積極證據，
    苟積極證據不足為不利於被告事實之認定時，即應為有利於
    被告之認定，更不必有何有利之證據（最高法院30年上字第
    816號判例）；又所謂「積極證據足以為不利被告事實之認
    定」係指據為訴訟上證明之全盤證據資料，在客觀上已達於
    通常一般之人均不致於有所懷疑，而得確信被告確曾犯罪之
    程度，若未達到此一程度，而有合理懷疑之存在時，即無從
    為有罪之認定（最高法院76年台上字第4986號判例）。
三、本件公訴人認上訴人即被告丙○○涉有前開竊盜罪嫌，係以
    證人即告訴人乙○○、徐勤妹之指證，及被告始終無法提出
    該鐵門為其所有之事證為其主要論據。訊據被告丙○○固不
    否認有於上開時、地，將工寮裝設之鐵門拆下取走之事實，
    惟堅決否認有何竊盜之行為，辯稱：伊與乙○○於70幾年即
    開始合夥幫人家蓋房子，後來約在80幾年間搭蓋工寮，用來
    擺放合夥之工具，但工寮沒有門，91年間就拿伊住處多出來
    的鐵門先裝上，但鐵門是不銹鋼很貴，伊有告訴乙○○只是
    暫時將門裝在工寮，並非合夥財產，以後伊還是要拔回去，
    到92年1月25日伊和乙○○拆夥，拆夥後直到現在2人都沒有
    講好要如何分剩餘之工具及工寮之使用權，伊事後要進去工
    寮拿工具，乙○○就把工寮鐵門鎖頭換掉，伊跑去乙○○家
    裡找他，他又不把鑰匙給伊，伊就對他說「你不讓我拿工具
    ，那鐵門是我的，我要把鐵門拆走」，乙○○說隨便，伊就
    把工寮鐵門拆走，鐵門本來就是伊的，並非竊盜等語。
四、經查：
(一)、被告丙○○於94年6月25日晚間9時許，將桃園縣平鎮市○○
    街112巷18號旁空地搭蓋之工寮所裝設之鐵門取走一節，業
    據被告供認不諱，核與告訴人乙○○指訴之情節相符，並經
    證人即出借上開土地供被告與告訴人搭蓋工寮之徐勤妹於本
    院審理時證述明確（見本院95年5月23日審判筆錄），復有
    被告出具之鐵門代保管條乙紙、查獲鐵門照片2幀在卷可稽
    ，堪認被告丙○○確有於上開時、地，取走前揭工寮鐵門之
    情無訛。
(二)、再被告與告訴人於十多年前合夥蓋房子，且為置放蓋房子之
    工具，而二人一起搭建工寮置放，為渠等二人所一致陳明之
    事實。再就工寮建好之時，並沒有門之事實，亦據被告上揭
    所辯：80幾年建工寮，放合夥工具，91年間就拿我住處多出
    來的鐵門來裝上等語。依被告所供，該鐵門在工寮建好之時
    ，並無裝設鐵門，是到91年間被告才將其住處之大門旁之小
    門上不銹鋼鐵門因換成鐵捲門，而將舊門移至工寮裝上使用
    等情。而該式樣鐵門（上、下空隙加一橫桿），確係謝振仁
    幫被告製作之鐵門，固有證人謝振仁之證述可憑。惟該證人
    僅證明式樣相同而已，然以被告於審理庭時陳稱：伊向謝振
    仁所定製之鐵門，寬度特別大，一般是90至93公分，我是
    114公分，然依被告所供，其住處之鐵門比一般人之尺寸還
    要大，為何能與工寮所留之門之尺寸相當，且以被告與告訴
    人共建工寮時，渠等應無預想到隔數年後，要取被告家中拆
    下來的舊門來裝設；況且證人謝振仁亦無法百分之百確認偵
    查卷中照片所示的鐵門即係其為被告當年所製成之鐵門（見
    原審卷第39頁），則此部分被告所辯固無足取。再稽以被告
    於94年12月9日法官訊問時所供，其固陳稱工寮及工具是伊
    與告訴人一起蓋的，惟對於鐵門，其竟稱：係伊個人出錢買
    的等語。亦未供明係拆自其住處不用之舊門，是該鐵門究否
    係被告所有，固尚難確立。至於證人甲○○於本院所證，其
    於87年秋天之後過年前，將被告家中大門旁之鐵門（該鐵門
    開關方式係前、後開的，非上、下拉的）換成上下拉的鐵捲
    門云云，亦僅能證明被告家中大門旁之鐵門有更換過之事實
    ，尚無法為被告其他有利之證明。檢察官執此上訴固與本院
    之認定並無二致。
(三)、惟就系爭鐵門之來源一節，業據證人即告訴人乙○○於本院
    及原審多次證明，係二人合夥拆修他人房子時，一年有十幾
    件拆修他人房子，房子之業主告訴渠等，把舊有之鐵類、門
    、窗、電動鐵門、電扇拆下後，讓渠等載走，因為當時之鐵
    類，非常便宜，一公斤2元，伊即將之載來工寮附近之菜園
    置放，後來蓋工寮時，在建柱子時即留下此門之尺寸，伊與
    被告一起安裝工寮之鐵門，該鐵門係渠等合夥共有，被告與
    告訴人業已拆夥，惟並未進一步結算等語。（見本院審理卷
    第53至56背頁）準此，系爭鐵門既係被告與告訴人拆除他人
    房子，由業主同意載走，業主既已拋棄該物之所有權，則被
    告與告訴人依先占之法則，而取得該鐵門之所有權，二人成
    立共有關係。再查，被告丙○○與告訴人乙○○原共同合夥
    經營搭蓋、拆修房屋之事業，並由乙○○出面向徐勤妹租用
    位於桃園縣平鎮市○○街112巷18號旁空地搭蓋工寮，用來
    放置渠等合夥事業所使用之工具，至92年1月25日左右，2
    人上開合夥事業即因故解散，解散後被告丙○○雖曾就賸餘
    財產即合夥工具之價值列出估價清單作為分配之依據，惟因
    乙○○不同意而作罷，迄至本院辯論終結前2人仍未就合夥
    之賸餘財產包括工寮及工寮內之工具有所分配等情，業經被
    告丙○○供述在卷，並為告訴人乙○○於原審審理時以證人
    身分結證屬實（見原審95年5月2日審判筆錄），復有被告丙
    ○○出具之「舊工具與舊材料估價清單」乙紙附卷可憑，堪
    認上情屬實。而系爭工寮鐵門既如前述原屬被告與告訴人所
    有，惟被告與告訴人間迄今均未就渠等合夥事業解散後之賸
    餘財產有所分配，而據告訴人所指，被告一直進工寮拿工具
    ，引起告訴人之不悅，乃更換鐵門之鎖頭，讓被告不得其門
    而入，被告始起意拆走鐵門等情。則告訴人將門鎖更換，不
    讓被告進出該工寮，其是否有意霸占該工寮及置於其內之工
    具？始讓被告亦起效尤，拆走鐵門，則二人就工寮內之工具
    之歸屬有起爭執之民事糾葛後，才出此下策。則被告取回鐵
    門係在告訴人更換工寮之門鎖之後，難認被告拆走鐵門時有
    不法所有之意圖，應屬合夥財產分配之民事糾紛之範疇。
(四)、末查，證人徐勤妹雖於警詢時指述有於上開時、地，見聞被
    告搬離系爭工寮鐵門之情，惟其就被告與告訴人間合夥事業
    如何進行、解散後之情形及工寮鐵門當初如何裝設等事均不
    知情（見本院95年5月23日審判筆錄），是其證述亦僅能證
    明被告確有取走系爭鐵門之客觀事實，惟尚難依此即可逕認
    被告即有公訴意旨所指之竊盜犯行。
五、至於檢察官就下述(一)、(二)上訴意旨：
(一)、縱認本案鐵門為被告所提供，然當初被告與告訴人乙○○間
    係合夥關係，則被告所提供鐵門供渠2人之工寮使用，應屬
    合夥出資之部分，自非被告拆夥後即可任意處分或據為己有
    。何況被告於95年5月2日審理時已供稱其將合夥工具取走一
    半，準此，縱使被告與告訴人間並未仔細結算合夥財產，然
    被告明知其已取回合夥財產之一半，自無權再將同歸合夥財
    產之鐵門取走。再者，被告與告訴人於92年間即拆夥，而本
    案鐵門非屬低微（告訴人稱價值1萬元，被告稱價值7千多元
    ），被告既已取回部分合夥工具，何以未將鐵門拔回去，卻
    遲至94年6月才為之？足徵被告主觀上已明知該鐵門為合夥
    財產，其主觀上有不法所有之意圖甚明。本院認：
、就被告是否取走合夥財產之一半，固有證人即告訴人之指證
    ，惟為被告堅決否認，其於原審供稱：只有拿走吊車一台、
    吊磚車一台、破壞機一台，另外還有各留一台給告訴人使用
    。是二人各執一詞，在二人合夥財產並無列出二人同意之清
    單下，且並無其他佐證，難以告訴人所指被告業已取走一半
    合夥財產為真正。
、再被告與告訴人二人於92年間即拆夥，惟本案之起因乃因二
    人間就工寮內之工具有爭執所引起，不得以92年間即拆夥，
    不將鐵門取走，迄94年6月取走即有不法之意圖。
(二)、被告於合夥關係結束後，即另建工寮使用，原裝置該鐵門之
    工寮即歸告訴人一人支配使用，已很少看見被告在使用原工
    寮，而該工寮之租金，均由告訴人1人以廢鐵代替租金支付
    等情，業據告訴人及證人徐勤妹證述在卷，應足認定被告與
    告訴人拆夥後，裝置鐵門之工寮即歸告訴人1人支配使用，
    或者被告之支配管領地位較低，而再依上述鐵門係屬被告與
    告訴人公同共有，被告未經告訴人同意而將鐵門取走，其行
    為自屬竊盜犯行（關於共同持有支配關係中，對於物之支配
    管領地位低者，其取走共同持有物之行為，亦可評價為竊盜
    行為部分，可參造林山田著刑法各罪）。
、按林山田先生所著刑法特論所述及之支配管領力對等、不對
    等理論，即在平行對等之共同持有支配關係，支配管領地位
    相同之各個共同持有人之間，彼此不告而取之行為，均非竊
    盜罪所謂之竊取，故不成立竊盜罪，如出資相同之各合夥人
    把店中之貨物搬回家等；而在共同持有支配關係，各共有人
    對於共同持有物之支配管領地位各有不同時，地位較低者，
    取走共同持有物之行為，則可評價為竊取行為。
、本院認：
    被告與告訴人合夥蓋房子或拆修房子，據告訴人於原審結證
    ：一開始買吊車，價值1萬8千元人係伊拿出來的，就開始工
    作，就有賺錢，之後再去算，之後買工具都是從我們賺的錢
    去買，由該段話之意，賺錢之後告訴人即將最先出之1萬8千
    元取回，所有之盈餘，皆再去購買合夥工具，意即二人均無
    爭執何人出資較多，是此部分應認二人出資相當。再就二人
    拆夥後，遲未清算，亦據告訴人與被告述明，而該工寮據告
    訴人於本院所證，係二人共同興建，鐵門亦係二人一起裝的
    （本院卷第54頁反面），則在二人清算前，該鐵門當屬二人
    公同共同，且在未有證據證明，何人出資較多之情況下，則
    依上述理論二人對該鐵門之支配管領力即屬對等，難分何人
    屬地位較低。至於公訴人所言，二人拆夥後，被告即少用該
    工寮，對該工寮之支配管領力較低云云，惟既然被告就該鐵
    門有與告訴人對等之支配管領力，即難以不常使用即認對該
    物有較低支配管領力。試問常人就其所有物或持有物，擺放
    不管能認其支配管領力有減損或變成較少之支配力嗎？公訴
    人此部分所陳，尚有誤認。何況就林山田先生所謂竊取有關
    之支配管領力理論，主要在闡述何謂竊取之方法，然竊盜罪
    尚需有主觀之不法所有意圖為要件（此亦為林山田先生在該
    書中所敘明），本件既認被告並無不法所有之意圖，有如前
    述，則退萬步言，被告縱有如上訴人所述之其為管領能力較
    低者竊取該鐵門之手段，容難謂構成竊盜罪。
、至於徐勤妹於原審所證：該工寮之地係伊租給乙○○等情，
    亦僅工寮所占用之基地係乙○○所租用，而工寮係獨立之建
    物，則縱然工寮之坐落基地係乙○○租用，惟就該工寮之獨
    立所有權之歸屬屬告訴人與被告共有不生影響，是證人徐勤
    妹之證詞亦非對被告不利之證據。
六、此外，復查無其他積極之事證，足以證明被告有竊盜之犯行
    ，原審就系爭鐵門認定為被告所有，固有不合，惟被告並無
    不法所有之意圖，顯堪認定其無竊盜之犯意，從而原審為被
    告無罪之諭知，並無不合。檢察官執上揭理由上訴，並無足
    取，其上訴並無理由，應為上訴駁回之諭知。
據上論結，應依刑事訴訟法第368條，判決如主文。
本案經檢察官呂文忠到庭執行職務。
中　　華　　民　　國　　96　　年　　3 　　月　　15　　日
　　　　　　　　　刑事第十四庭  審判長法　官  陳志洋
　　　　　　　　　　　　　　　　　    法　官  蔡聰明
　　　　　　　 　 　　　　　　　　　　法　官  林秀鳳
以上正本證明與原本無異。
不得上訴。
                                      書記官  耿鳳君
中　　華　　民　　國　　96　　年　　3 　　月　　16　　日
